【裁判字號】    95,上更(二),93
【裁判日期】    951219
【裁判案由】    偽造文書
【裁判全文】
臺灣高等法院刑事判決                95年度上更(二)字第93號
上  訴  人  臺灣板橋地方法院檢察署檢察官
上  訴  人
即  被  告  甲○○
選任辯護人  賴青鵬律師
上列上訴人因被告偽造文書等案件，不服臺灣板橋地方法院88年
度訴字第26號，中華民國88年4月26日第一審判決（起訴案號：
臺灣板橋地方法院檢察署87年度偵字第16032號），提起上訴，
經判決後，由最高法院第二次發回更審，本院判決如下：
    主  文
原判決關於甲○○部分撤銷。
甲○○連續行使偽造私文書，足以生損害於他人及公眾，處有期
徒刑壹年貳月。如附表一所示偽造之署押沒收。
    事  實
一、甲○○係陳水城（法號修源法師）修行之徒弟。陳水城在其
    所有坐落基隆市○○街○○段內寮小段646地號土地上、門
    牌號碼：基隆市○○區○○街12號（如附表二所記載）興建
    寺廟，尚未完成，因生病不久於人世，乃囑其徒甲○○為其
    完成建廟事宜。陳水城乃帶同甲○○於民國87年6月19日至
    基隆市○○路79之1號楊一清代書處，繕寫不動產贈與同意
    書、贈與所有權移轉契約書，將附表二編號(一)、(二)之土地、
    房屋、附表三編號(二)之房屋贈與甲○○，作為建廟之基地及
    經費，又於87年6月22日上午11時許，帶同甲○○至臺北市
    ○○○路3段台北區中小企業銀行（現更名為台北國際商業
    銀行）地下室開取保管箱，將其所有（如附表五所示）華南
    商業銀行永和分行新臺幣（下同）一千萬元定存單贈與甲○○同為建廟之經費，如附表六所示印鑑章、國民身分證、華
    南商業銀行存摺、如附表一編號(一)、附表三所示土地、建物
    之所有權狀、興建寺廟之工程契約書等物品文件交予甲○○
    保管，以完成其建廟之心願。惟甲○○尚未及將定存單金錢
    提領及將房屋土地辦理所有權移轉登記，陳水城即於同年月
    28日上午11時25分在臺北市立中興醫院死亡。
二、詎甲○○明知陳水城已死亡，如要取得陳水城生前贈與之一
    千萬元定期存款本息及土地房屋所有權，必需由陳水城之繼
    承人協同辦理。惟其恐陳水城繼承人不同意，橫生枝節，乃
    基於概括之犯意，為下列偽造文書之犯行：
（一）甲○○於陳水城死亡之翌（29）日至華南商業銀行永和分
      行，擅自盜用已無權利能力之陳水城之印章，蓋用印文一
      枚於「華南商業銀行存摺類存款憑條」，偽造陳水城名義
      之一千零五萬三千六百十元存款憑條一紙，持以行使，交
      付銀行人員，將陳水城名義之定期存款到期本金一千萬元
      及未領利息五萬三千六百十元存入陳水城之000000000000
      0號活期存款帳戶內。再盜用陳水城之印章，蓋用印文一
      枚於「華南商業銀行存摺類取款憑條」，偽造陳水城名義
      之一千零七萬八千元取款憑條一紙，持以行使，交付銀行
      人員，從陳水城活期存款帳戶提領一千零七萬八千元（含
      定期存款本息一千零五萬三千六百十元、活期存款帳戶內
      之存款二萬四千三百九十元）。又接續在「華南商業銀行
      全行通收存款憑條」上偽造陳水城之簽名署押一枚，偽造
      陳水城名義轉帳一千零七萬八千元予甲○○之通收存款憑
      條一紙，持以行使，交付銀行人員，將陳水城之活期存款
      連同轉入之定期存款本息共一千零七萬八千元，轉帳至甲○○華南商業銀行永和分行00000000000號之帳戶中，足
      以生損害於陳水城之繼承人及華南商業銀行對客戶存款、
      提款、轉帳等管理。
（二）甲○○再連續於87年7月22日，至基隆市安樂地政事務所
      ，盜用陳水城之印章，蓋用印文三枚於「土地登記申請書
      」上，並偽簽陳水城簽名之署押一枚，偽造陳水城名義同
      意將其所有附表二編號(一)之土地，移轉登記予甲○○，持
      以行使，連同陳水城生前所立贈與所有權移轉契約書等，
      一併交予基隆市安樂地政事務所承辦人員，利用不知情之
      公務員，於同年月24日以贈與為原因，將所有權移轉登記
      為甲○○名義，登載於其職務上所掌管之土地登記簿上，
      足以生損害於陳水城之繼承人及地政機關對不動產登記之
      管理。
三、案經陳水城之繼承人其兄丙○○，訴請臺灣板橋地方法院檢
    察署檢察官偵查起訴。
    理  由
一、訊之被告甲○○矢口否認有偽造文書之犯行，辯稱：陳水城
    法號修源法師，為其師父，生前在其所有附表二編號(一)土地
    上建造寺廟，尚未完成。因生病恐死後無人繼續，乃囑其完
    成，故將如附表二編號(一)之土地及其所建尚未完成之附表二
    編號(二)房屋寺廟贈與。又因建廟所需相當資金，並將定期存
    款一千萬元、利息、活期存款及其他不動產均贈與，囑其完
    成建廟之心願。其師父死後，完全依奉陳水城生前之授權，
    提領金錢及所有權移轉登記，無犯罪之故意云云。
二、然查：
（一）案外人陳水城於87年6月28日上午11時25分死亡，有死亡
      證明書及戶籍登記簿謄本在卷可稽（見偵查卷第18頁、第
      19頁），其權利能力已因死亡而消滅。而陳水城於死亡時
      ，如附表二、三、四、五示之不動產、定期存單存款及活
      期存款，均仍在陳水城名下，有陳水城歸戶財產清單、不
      動產登記簿謄本及定期存單在卷可證（見偵查卷第6頁、
      第20頁至第22頁，原審卷第94頁、第95頁），依法已因繼
      承而歸屬於其繼承人所有。
（二）被告甲○○於87年6月29日至華南商業銀行永和分行，以
      陳水城之印章蓋用印文於「華南商業銀行存摺類存款憑條
      」，持以行使，將定期存款本金一千萬元及利息五萬三千
      六百十元存入陳水城之0000000000000號活期存款帳戶內
      ；隨即再以陳水城之印章蓋用印文一枚於「華南商業銀行
      存摺類取款憑條」，持以行使，從陳水城活期存款帳戶提
      領一千零七萬八千元後，接續在「華南商業銀行全行通收
      存款憑條」上偽造陳水城之簽名署押，持以行使，而將陳
      水城之存款本息共一千零七萬八千元，轉帳至被告甲○○
      華南商業銀行永和分行帳號00000000000號之帳戶中，為
      被告甲○○於偵審中所坦承，並有華南商業銀行定期存款
      存單、存摺類存款憑條、存摺類取款憑條、全行通收存款
      憑條在卷可稽（見偵查卷第6頁、第7頁）。
（三）被告甲○○於87年7月22日，以其保管之陳水城印章，蓋
      用印文三枚及偽造陳水城簽名署押一枚在「土地登記申請
      書」上，由被告甲○○為代理人，持以行使，向基隆市安
      樂地政事務所，就附表二編號(一)之陳水城名義土地，以贈
      與為原因，使承辦人員於同年月24日將所有權移轉登記予
      甲○○，為被告甲○○坦承在卷，並有土地登記申請書及
      本院向該地政事務所函調之相關登記資料在卷足考（見本
      院上訴字卷第一宗第76頁至第85頁）。
（四）陳水城既已死亡，財產屬繼承人所有，縱使陳水城生前將
      銀行存款及不動產贈與甲○○，亦須先辦理繼承，再由陳
      水城繼承人將銀行存款交付及將不動產移轉登記給甲○○
      ，被告甲○○不得擅自以陳水城名義為存款、轉帳、提領
      及不動產移轉登記，亦無各私文書之製作權。其盜用印章
      、偽造署押及私文書，持以行使，使公務員登載不實文書
      ，自足以生損害於陳水城之繼承人、華南銀行對客戶存款
      、提款、轉帳之管理及地政機關對不動產登記之管理。
（五）被告甲○○匆忙急於陳水城死亡之第二天，即前往銀行提
      領存款，顯係恐陳水城繼承人知悉不同意，而橫生枝節。
      且陳水城之繼承人其兄陳水源之女兒乙○○，於87年7月7
      日陳水城告別式時，被告甲○○告知土地房屋贈與之事，
      並影印不動產贈與同意書交付陳水城家屬，乙○○乃依文
      書上所載代書電話，打電話給楊一清代書求證，並告知不
      得再辦理過戶，要辦理繼承，代書楊一清表示會將相關文
      件退給被告等情，為證人乙○○於本院結證在卷（見本院
      上更(二)卷，95年12月5日審判筆錄）。證人楊一清也證稱
      ：本來要辦理過戶的，陳水城之姪子來找我，說陳水城已
      死亡，要我停止辦理等語（見本院上訴字卷第25頁）。被
      告甲○○仍執意自行於87年7月22日，向基隆市安樂地政
      事務所辦理土地移轉登記，應係陳水城繼承人不同意贈與
      ，乃擅自搶先辦理，所辯無偽造文書犯罪之故意，或不知
      違法云云，顯悖於常理。
（六）綜上所述，被告所辯，為卸責之詞，不足採信，其犯行已
      臻明確，洵堪認定，應予依法論科。
三、核被告甲○○所為，係犯刑法第216條、第210條之行使偽造
    私文書罪、第214條之使公務員登載不實罪。被告甲○○盜
    用印章及偽造署押均為偽造私文書之階段行為，偽造私文書
    後持以行使，偽造私文書之低度行為，為行使之高度行為所
    吸收，均不另論罪。被告甲○○同時同地偽造華南商業銀行
    存摺類存款憑條、取款憑條及全行通收存款憑條之私文書，
    為接續之實質上一行為；其偽造並行使銀行存、取款憑條與
    另外偽造並行使土地登記申請書之數行為，時間緊接，方法
    相同，且犯犯罪構成要件相同之罪名，顯係基於概括之犯意
    反覆為之，為連續犯，以一罪論，並應依法加重其刑。被告
    所犯之使公務員登載不實文書及行使偽造私文書罪間，有方
    法結果之牽連關係；應從較重之行使偽造私文書罪處斷。94
    年2月2日修正公布，95年7月1日施行之刑法，雖將連續犯、
    牽連犯之規定廢止，然行為時連續犯、牽連犯以一罪論或從
    一重處斷，較修正後數罪併罰，有利於被告，依刑法第2條
    第1項前段，應適用修正前行為時法。公訴人對被告甲○○
    上開偽造陳水城名義之一千零五萬三千六百十元之「華南商
    業銀行存摺類存款憑條」及偽造陳水城名義一千零七萬八千
    元之「華南商業銀行全行通收存款憑條」、「土地登記申請
    書」之偽造私文書，並持之行使之行為，雖漏未起訴，惟與
    起訴論罪科刑部分，有實質上一罪或連續、牽連之裁判上一
    罪之關係，為起訴效力所及，本院自應一併審判。
四、檢察官起訴不另為無罪諭知及檢察官不另為不起訴處分，告
    訴人因裁判上一罪爭執部分：
（一）公訴意旨另以：被告甲○○與其妻何賴秀玉（業經無罪判
      決確定）以共同之犯意，意圖為自己不法之所有，於87年
      6月28日上午，陳水城在台北市中興醫院死亡時，由何賴
      秀玉向在場之家屬謊稱須辦理死亡證明等手續，而取去陳
      水城身上之身分證及印章等文件，加以侵占。甲○○於87
      年8月29日至華南商業銀行永和分行，以上揭方式，偽造
      陳水城名義取款憑條，持以行使，施用詐術，使該分行承
      辦行員陷於錯誤，而詐得陳水城存款一千零七萬八千元。
      因認被告甲○○另犯刑法第339條第1項之詐欺取財罪嫌及
      與何賴秀玉共犯刑法第335條第1項之侵占罪嫌。
（二）告訴人告訴意旨另認：被告甲○○偽造陳水城署押盜用印
      章，利用不知情之代書楊一清，偽造「不動產贈與同意書
      」、「贈與所有權移轉契約書」，將陳水城所有之基隆市
      ○○街大武崙段內寮小段土地、台北市○○段土地及台北
      市○○○路○段130巷26號1樓建物、基隆市○○區○○街
      12 號建物等不動產（如附表二、三所示）過戶至甲○○
      名下，因認被告甲○○涉有連續行使偽造私文書罪嫌。檢
      察官於起訴書中敘明不另為不起訴處分不當，因屬裁判上
      一罪案件，請求法院併為審判云云。
（三）經查：
    1.訊據被告甲○○，堅決否認有侵占及詐欺之犯行。辯稱：
      其師父修源法師陳水城為完成建廟之心願，囑其完成建廟
      之工作，將尚未完成之廟宇所用如附表一所示之不動產、
      如附表五所示之存款、如附表三之不動產，均作為建廟資
      金、基地贈與我。並親自帶我至銀行開啟保管箱，將定期
      存單、印鑑章、身分證及其他相關文件交付。我依陳水城
      遺命提領存款，用之於完成興建廟宇，並非詐欺存款。且
      陳水城交付印章及身分證後，印章一直由其保管，身分證
      於陳水城生病住院時，交給其妻何賴秀玉辦理住院手續。
      至陳水城死亡，何賴秀玉辦理死亡證明書後，再將身分證
      還給我。我均依陳水城之囑保管印章、證件，亦無侵占之
      行為等語。另「不動產贈與同意書」、「贈與所有權移轉
      契約書」均為陳水城生前親自至楊一清代書辦理，簽名及
      用印文書為真正，並非偽造，業經檢察官查明為不起訴處
      分，告訴人係反覆爭執等語。
    2.陳水城生前之87年6月22日，由被告甲○○及一名30餘歲
      之男子（按係蔡明吉），推輪椅前往臺北市○○○路○段
      38號之臺北區中小企業銀行（現更名為台北國際商業銀行
      ）地下室，開啟保管箱之事實，有該銀行當日之申請保管
      箱開箱紀錄卡可證（見原審卷第52頁）。並經原審法院法
      官勘驗當日銀行之監視錄影帶確認無誤，有勘驗筆錄在卷
      可查（見原審卷第82頁）。證人即在場蔡明吉於原審結證
      ：「當時陳水城把定期存單及保管箱內很多東西點交給甲○○……，在這之前及當時，陳水城跟甲○○說，要甲○○完成基隆佛堂事宜，要送甲○○定期存單」等語（見偵
      查卷第68頁、原審卷第89頁反面、第90頁）。台北市中小
      企業銀行保管箱承辦員張淑麗亦於原審證稱：「87年6月
      22日上午11時許，陳水城由2名不知名之人抬下地下室，
      陳水城坐在輪椅上，我見陳水城生病了，且年紀大，我就
      建議陳水城變更保管箱之名義人，將來比較沒有糾紛，陳
      水城聽了就說好，後來甲○○就下來，陳水城就主動變更
      給甲○○，我幫他們辦變更手續」等語（見原審卷第49頁
      ）。而陳水城所租用之保管箱變更名義為甲○○租用，亦
      有陳水城之保管箱退租申請書、甲○○保管箱印鑑卡、出
      租保管箱分戶帳、保管箱租用約定書可佐（見原審卷第55
      頁、第61頁至第63頁）。
    3.證人即繕寫「不動產贈與同意書」之代書楊一清，於檢察
      官偵查及原審時明確結證：87年6月19日早上，陳水城、
      甲○○及另一位洪阿煌要到我事務所，因我事務所在二樓
      ，陳水城扶著四方形的拐杖上樓不方便，就在樓下路邊麵
      攤借桌子寫，陳水城說要將不動產贈與他徒弟甲○○等語
      （見偵查卷第83頁反面、第84頁，原審卷第49頁反面）。
      復於本院上訴審時結證稱：「陳水城、甲○○我都不認識
      ，他們原來是要找其他代書辦，沒有找到，是經過計程車
      司機介紹來的」、「陳水城說要把財產過戶給他徒弟甲○○，陳水城說他沒有太太也沒有子女，他說他兄弟姊妹都
      不管他，所以才將財產移轉給甲○○，寫完有朗讀內容給
      陳水城聽，他也有同意，才親自簽名，印章是陳水城親自
      拿給我蓋的」（見本院上訴字卷第二宗第23頁、第24頁）
      。並提出授權書（附有陳水城及甲○○國民身分證影本各
      一份）正本一份，結稱「這份授權書是陳水城當場親自簽
      名委託我去辦公證時簽的，這份是我留下作底存查的，以
      當作當事人親自委託我的憑證」（見本院卷上訴字卷第二
      宗第24頁）。雖該授權書日期欄書寫87年6月23日與不動
      產贈與同意書簽訂之日期87年6月19日不同，然該授權書
      係供作事後公證所用，日期不同，並無矛盾不符。
    4.該不動產贈與契約書之見證人洪阿煌於本院證稱：「我當
      見證人，因陳水城身體不好，均由我照顧他，陳水城說他
      身體不好，所有一切要交給甲○○，我有在場聽到。簽同
      意書當天，陳水城要我帶他去找代書，沒說要找那一位代
      書，他不認識代書，是坐計程車，司機介紹的，第一個代
      書沒找到，才去找楊一清代書。我到二樓代書事務所，門
      關著，我下樓看招牌打電話給代書家，他接到電話就來，
      因陳水城行動不便，就在樓下騎樓間麵攤借桌子寫同意書
      ……。是照陳水城的意思寫的，我有聽到陳水城說蓋佛堂
      還沒完成，要甲○○幫他完成。是要他完成建廟，處理住
      院和後事，還說要把民生東路房子（陳水城住處）和大武
      崙的房子（完成結構，細部未完成），要甲○○幫他完成
      和管理」、「我有看到陳水城親自簽名蓋章」（見本院上
      訴字卷第二宗第41頁、第42頁）。雖其對當時其曾去買東
      西，未全程看到書寫經過，及蓋章究係陳水城親自為之或
      交印章予楊一清蓋用，所述有差異，但對全盤經過重要之
      點，均與楊一清所證相符。該代書楊一清與被告以前並不
      相識，洪阿煌於本件並無任何利益，均無迴護被告為虛作
      證之必要。其些許細節不符，當係事過境遷，記憶模糊所
      致，各證人之言，應堪採信。
    5.該不動產贈與契約同意書之另一見證人蔡明吉，雖於簽訂
      不動產贈與同意書時並不在場，係第二天才去補蓋章當見
      證人。然其亦結稱：我是幫陳水城蓋廟之人，因陳水城的
      家人都不願意接管蓋廟工作，所以找甲○○接手（見偵查
      卷第67頁反面）。該蔡明吉雖事後蓋章為見證人，未親見
      陳水城是否簽署，但既受陳水城委託為見證人，前往補蓋
      印章，亦足證其知悉為陳水城之真意。且核其與被告亦無
      恩怨利害，亦無虛偽作證之動機與必要。
    6.證人藏渡法師俗名林坤池於本院結稱：師父陳水城送醫時
      ，因情況不對勁，師父打電話要我到醫院，我到醫院後，
      師父親口告訴我，將來身後要交代甲○○作佛堂，作佛堂
      時如果有問題我協助他，又交代全部的事，都要他（甲○○）處理，說交代甲○○就是要將存款、土地、房屋送給
      他了，甲○○跟陳水城師父很久了（見本院上訴字卷第二
      宗第91頁、第92頁）。證人林坤池與被告有同門競爭之利
      害關係，所證仍有利於被告，應屬事實。
    7.按辦理不動產移轉登記，必須要所有權人之印鑑證明。而
      陳水城於87年6月22日親自前往台北市松山區戶政事務所
      辦理印鑑證明，有台北市松山戶政事務所93年8月31日此
      市松所字第09331196000號函及所附印鑑登記申請書在卷
      可按（見本院上更(一)卷第52頁、第53頁）。辦理印鑑之承
      辦人證人馮玉環雖於本院更一審93年10月7日作證時，因
      事隔5年以上，對陳水城辦理印鑑證明之經過不能記憶，
      但仍證稱：我核對文件、相貌無誤，才讓他申請，一定是
      本人親自前來，才會發給他（見本院上更(一)卷第92頁、第
      93頁）。陳水城於87年6月19日簽訂不動產贈與同意書後
      ，旋於87年6月22日親辦印鑑證明交付被告甲○○，其確
      有贈與之意思，彰彰甚明。
    8.雖被告甲○○所提出之不動產贈與同意書，其上立同意書
      人陳水城之簽名與陳水城銀行印鑑卡、工程合約書之簽名
      ，經內政部警政署刑事警察局鑑定，並不相符，有該局89
      年3月24日刑鑑字第36307號鑑驗通知書、筆跡鑑驗說明在
      卷可查（見本院上訴卷第一宗第153頁、第154頁）。然陳
      水城於87年6月28日死亡，其罹患肝癌末期，為告訴人之
      女乙○○於本院95年12月5日審理時陳述在卷。被告稱陳
      水城在死亡前一週87年6月22日，身體已極度虛弱，扶四
      方枴杖，靠人攙扶，無法行走坐輪椅，無法上樓之情狀下
      ，其簽名在下筆方式、力道、運筆顯已與健康時簽名有所
      差異，亦與經驗法則無違（見最高法院93年台上字第3618
      號、95年台上字第458號判決意旨，即本案二次發回判決
      指摘意旨）。該鑑定所比對之筆跡既非陳水城病危時之筆
      跡，因而產生差異，乃屬當然，不足為被告不利之認定。
      至本院調取陳水城同一時期87年6月22日之銀行保管箱開
      箱紀錄卡，退租申請書上之筆跡，送請法務部調查局、內
      政部刑事警察局、中央警察大學、憲兵學校、國內所有權
      威鑑定機關鑑定，因字跡過少，無法判斷，有各該機關回
      函可按（見本院上更(二)卷第37頁、第41頁、第44頁、第52
      頁）。又因無法取得其他字跡，被告、辯護人、告訴人、
      檢察官亦均表示無庸再為筆跡鑑定。依卷內資料，尚無法
      證明該文書上之筆跡為被告所偽造。
    9.陳水城死亡後，中興醫院護理長林正惠請同案被告何賴秀
      玉拿取陳水城之國民身分證，向醫院辦理死亡證明書，何
      賴秀玉因而依護理長之交待，從陳水城身上拿取陳水城之
      國民身分證辦理死亡證明書之事實，業據證人林正惠結證
      在卷（見原審卷第123頁）。且為何賴秀玉所證述屬實，
      何賴秀玉並稱：辦完死亡證明書手續後，將陳水城之國民
      身分證交予被告甲○○，並未拿取陳水城印章（見偵查卷
      第83頁，本院上訴卷第一宗第36頁，本院上訴卷第二宗第
      151頁)。參之證人即護理長林正惠所證申領死亡證明書僅
      須提出國民身分證。證人蔡明吉於原審證述：「我有載陳
      水城師父及甲○○到台北市松山戶政事務所，請領戶籍謄
      本及印鑑章交給甲○○」等情（見原審卷第90頁），可見
      被告甲○○所供陳水城印章係陳水城從保管箱取出交其保
      管後，未曾交予被告何賴秀玉或再交還陳水城，應屬事實
      。乙○○雖稱：陳水城死亡時，何賴秀玉已從陳水城身上
      拿走以塑膠袋包著整包文件，內有身分證、印章等物云云
      。與證人護理長林正惠及何賴秀玉所述不符，而陳玉貞又
      為告訴人丙○○之女，其與本件繼承有利害關係，尚難遽
      信。陳水城於87年6月22日即將國民身分證、印章交予被
      告甲○○保管，囑其辦理後事及上開贈與過戶及蓋廟事宜
      ，被告甲○○就保管陳水城身分證、印章，主觀上亦無侵
      占之犯意。
    10.按認定犯罪事實所憑之證據，無論其為直接證據或間接證
      據，均須達於通常一般之人無所懷疑、而得確信其為真實
      之程度，始能據為有罪判斷之基礎。本案公訴人所舉事證
      並不足以證明被告甲○○有犯詐欺、侵占犯行，因公訴人
      認與前開有罪科刑部分，有方法與結果之牽連犯裁判上一
      罪關係，爰不另為無罪之諭知。至告訴人指摘此部分亦有
      行使偽造私文書云云，公訴人已認定不構成犯罪，於起訴
      書中敘述，不另為不起訴之諭知，本院無庸再對此部分為
      判決，僅將其理由為補充以昭折服，並為完整之論述判斷
      。
五、原審對被告甲○○為有罪科刑之判決，固非無見，惟查：(一)
    原判決認被告甲○○與何賴秀玉為共犯，惟何賴秀玉業經判
    決無罪，共犯之認定，尚有未合。(二)被告甲○○並無詐欺、
    侵占之犯行，原審亦誤為有罪，亦有未合。(三)原判決就被告
    甲○○另有偽造華南商業銀行存摺類存款憑條，偽造陳水城
    名義之一千零五萬三千六百十元存款憑條之私文書，並持以
    行使，而將陳水城名義之定期存款到期本金一千萬元及未領
    利息五萬三千六百十元存入陳水城之活期存款帳戶內，及偽
    造並行使土地登記申請書，辦理所有權移轉登記，使公務員
    登載不實文書部分，漏未審理，也有未洽。(四)被告犯罪後推
    諉犯行，又不尋求與被害人解決，本件紛爭之金額龐大，實
    不宜宣告緩刑，原審宣示緩刑，亦有未當，而無可維持。檢
    察官循告訴人丙○○之請求，上訴意旨指摘原審認定陳水城
    有贈與被告一千萬元定存存單及量刑過輕等不當，雖不足採
    ，但指摘原審對被告緩刑不當，尚非全無理由。被告甲○○
    全面否認犯罪，亦不足採，但否認有詐欺部分犯行，亦非全
    無理由，且本件既另有可議，自應由本院將被告甲○○部分
    撤銷改判。爰審酌陳水城確曾將財產贈與被告，要求繼續完
    成建廟事宜，惟被告未依法定程序辦理，擅自偽造文書，造
    成紛爭，迄今未與告訴人解決，及其犯罪動機、情節、犯後
    態度等等一切情狀，量處如主文第二項所示之刑，以示懲儆
    。
六、據上論斷，應依第369條第1項前段、第364條、第299條第1
    項前段，刑法第2條第1項前段、第216條、第210條、第214
    條、第219條，修正前行為時刑法第55條、第56條，罰金罰
    鍰提高標準條例第1條前段，判決如主文。
本案經檢察官賴俊雄到庭執行職務。
中    華    民    國    95    年    12    月    19    日
                  臺灣高等法院刑事第十六庭
                              審判長法  官  葉騰瑞
                                    法  官  吳鴻章
                                    法  官  趙功恆
以上正本證明與原本無異。
如不服本判決，應於收受送達後十日內向本院提出上訴書狀，其
未敘述上訴之理由者並得於提起上訴後十日內向本院補提理由書
（均須按他造當事人之人數附繕本）。
                                    書記官  孫佩琳
中    華    民    國    95    年    12    月    19    日
附錄本案論罪科刑法條全文：
刑法第210條
偽造、變造私文書，足以生損害於公眾或他人者，處5年以下有
期徒刑。
刑法第216條
行使第210條至第215條之文書者，依偽造、變造文書或登載不實
事項或使登載不實事項之規定處斷。
附表一
┌─┬─────────┬──────────────┐
│編│   應沒收之物     │       備         註        │
│號│                  │                            │
├─┼─────────┼──────────────┤
│(一)│華南商業銀行全行通│一該華南商業銀行全行通收存款│
│  │收存款憑條（見偵查│  憑條，已行使交付華南銀行，│
│  │卷第7頁）上偽造之 │  不屬被告所有，不得沒收。惟│
│  │陳水城簽名署押一枚│  其上偽造之陳水城簽名署押一│
│  │。                │  枚，應依刑法第219條規定， │
│  │                  │  不問屬於犯人與否，沒收之。│
│  │                  │二其上另有印文為盜用，不得沒│
│  │                  │  收。                      │
├─┼─────────┼──────────────┤
│(二)│土地登記申請書（見│一該土地登記申請書，已行使交│
│  │本院上訴字卷第一宗│  付基隆市安樂地政事務所，不│
│  │第77頁）上偽造之陳│  屬被告所有，不得沒收。惟其│
│  │水城簽名署押一枚。│  上偽造之陳水城簽名署押一枚│
│  │                  │  ，應依刑法第219條規定，不 │
│  │                  │  問屬於犯人與否，沒收之。  │
│  │                  │二其上另有印文為盜用，不得沒│
│  │                  │  收。                      │
└─┴─────────┴──────────────┘
附表二（陳水城名義所有不動產）
(一)土地：坐落基隆市○○街大武崙段內寮小段646地號土地。
(二)建物：基隆市○○區○○街12號（寺廟，坐落在前述646地號
  土地上）。
附表三（陳水城名義所有不動產）
(一)土地：坐落台北市○○段○○段141地號土地，應有部分二分
  之一。
(二)建物（建號569）：台北市○○○路○段130巷26號1樓（坐落在
  前述141地號土地上）。
附表四（陳水城名義所有不動產）
(一)土地：坐落台北市○○段○○段142地號土地。
附表五（定期存款存單明細）
(一)存戶：陳水城。
(二)存款金額：新臺幣壹仟萬元。
(三)存款期間：87年3月26日起至87年6月26日止。
(四)利率：固定利率，年息七％，按月付息一次。
(五)存單號碼：HA NO.0000000
附表六
(一)陳水城印鑑章一枚。
(二)陳水城國民身分證一枚。
(三)華南商業銀行總行帳號0000000000000號存摺一本。
(四)坐落台北市○○段○○段141地號土地陳水城名義之所有權狀
  一紙。
(五)建物（建號569）：台北市○○○路○段130巷26號1樓陳水城名
  義之所有權狀一紙。
(六)坐落基隆市○○街大武崙段內寮小段646地號陳水城名義之土
  地所有權狀一紙。
(七)房屋建物承攬工程契約書（坐落基隆市○○區○○街12號建物
  之工程契約書─陳水城甲方）一份。


司法院資訊處製作；財團法人民間司法改革基金會備份。
